ACORDAO-COMPLETO-2459142

ACÓRDÃO 6292/2021 ATA 12/2021 - SEGUNDA CÂMARA

VISTOS, relatados e discutidos estes autos em que se examina ato de pensão civil instituída por ex-servidor do Ministério da Economia a filho menor de 21 anos.
ACORDAM os Ministros do Tribunal de Contas da União, reunidos em sessão da 2ª Câmara, diante das razões expostas pelo relator e com fundamento no art. 71, inciso III, da Constituição Federal e nos arts. 1º, inciso V, e 39, inciso II, da Lei 8.443/1992, c/c os arts. 259, inciso II, 260, §§ 1º e 2º, do Regimento Interno/TCU, em:
9.1. considerar ilegal a pensão civil instituída por Ari Fernandes Gonçalves em favor de José Oliveira Fernandes e negar registro ao correspondente ato;
9.2. determinar ao Ministério da Economia, no prazo de 15 (quinze) dias a contar do recebimento da notificação deste Acórdão, que:
9.2.1. dê ciência do inteiro teor desta Deliberação ao beneficiário, informando-lhe que o efeito suspensivo proveniente da eventual interposição de recurso não o exime da devolução dos valores percebidos indevidamente após a notificação, em caso de não-provimento desse recurso, encaminhando a este Tribunal, no prazo de 30 (trinta) dias, comprovante da referida ciência;
9.2.2. apure os valores recebidos indevidamente pelo Sr. José Oliveira Fernandes e promova a devida cobrança administrativa, nos termos do art. 47 da Lei 8.112/1990, devendo, em caso de não pagamento da quantia apurada em 60 (sessenta) dias, instaurar Tomada de Contas Especial, comunicando a este Tribunal, em qualquer caso, no prazo de 90 (noventa) dias, as medidas adotadas;
9.3. remeter cópia deste Acórdão à Superintendência Regional da Polícia Federal no Rio Grande do Sul para a adoção das medidas de sua alçada, em atenção à Notícia-Crime 08430.014563/2016-01, que tramita naquele órgão.

Ato de pensão civil instituído por Ari Fernandes Gonçalves, ex-servidor do Ministério da Economia.

Segunda Câmara

Ministério da Economia.

3. Interessado: José Oliveira Fernandes (XXX.690.477-XX).

13.1. Ministros presentes: Bruno Dantas (Presidente), Augusto Nardes, Aroldo Cedraz e Raimundo Carreiro.
13.2. Ministros-Substitutos presentes: Marcos Bemquerer Costa (Relator) e André Luís de Carvalho.

MARCOS BEMQUERER

Adoto, como relatório, a instrução da Sefip (peças 5 e 6) , que contou com a anuência do MP/TCU, representado pelo Procurador Júlio Marcelo de Oliveira (peça 7) :
"INTRODUÇÃO
1. Trata-se [do] ato de pensão civil, submetido, para fins de registro, à apreciação do Tribunal de Contas da União (TCU) , de acordo com o art. 71, inciso III, da Constituição Federal. O ato foi cadastrado e disponibilizado ao TCU por intermédio do Sistema e-Pessoal, na forma do art. 2º e 4º da Instrução Normativa TCU 78/2018.
2. O ato desse processo pertence às seguintes unidades:
2.1. Unidade emissora: Ministério da Economia.
2.2.  Unidade cadastradora:  Ministério da Economia.
2.3. Subunidade cadastradora: Superintendência Regional de Administração do Ministério da Economia no Rio Grande do Sul - SRA/RS.
EXAME TÉCNICO
Procedimentos aplicados
3. Os procedimentos para exame, apreciação e registro de atos de pessoal encontram-se estabelecidos na Instrução Normativa TCU 78/2018 e na Resolução TCU 206/2007. Essas normas dispõem que os atos de pessoal disponibilizados por meio do e-Pessoal devem ser submetidos previamente a críticas automatizadas, com base em parâmetros predefinidos.
4. As críticas das informações cadastradas na etapa de coleta do ato foram elaboradas e validadas levando-se em conta as peculiaridades de cada ato. Os itens verificados nessa etapa são inerentes a dados cadastrais, fundamentos legais, mapa de tempo, ficha financeira, assim como eventuais ocorrências de acumulação. Trata-se de verificações abrangentes, minuciosas e precisas e sem a necessidade de ação humana e, portanto, menos suscetível a falhas. As críticas aplicadas estão discriminadas no sistema, no Menu e-Pessoal, opção 'Crítica', que podem ser acessadas mediante concessão de perfil específico a servidores do TCU responsáveis pela análise.
5. Além das críticas automatizadas, há verificação humana adicional no caso de haver alertas do sistema ou informações não formatadas, como esclarecimentos do gestor ou do controle interno.  
6. As críticas também consideram os registros do Sistema Integrado de Administração de Recursos Humanos (Siape) . O Siape disponibiliza informações atualizadas sobre as parcelas que integram os proventos, diferentemente, portanto, do e-Pessoal, que informa as parcelas no momento do registro do ato. 
7. Essa confrontação com o Siape fornece uma visão atual e verdadeira da situação, o que permite descaracterizar irregularidades e inconsistências que, embora constantes do e-Pessoal, já foram corrigidas.
8. As verificações detectadas no ato encontram-se discriminadas na aba de pendências do ato no sistema e-Pessoal, bem como no espelho do ato contemplado por esta instrução.
Exame das Constatações
9. Ato: 56817/2020 - Interessado: ARI FERNANDES GONCALVES - CPF: XXX.000.040-XX
9.1. Beneficiário: JOSÉ OLIVEIRA FERNANDES - CPF: XXX.690.477-XX - Filho (a) 
9.2. Parecer do Controle Interno: considerar o ato Ilegal. Justificativa:  A concessão de pensão ao beneficiário José Oliveira Fernandes (matrícula 06004075) - vigente a partir de 18/06/2015 - apresenta indícios de fraude, devido à apresentação, pelo beneficiário, de uma Certidão de Nascimento supostamente inidônea à SRA/RS/ME, o que motivou a decisão de suspensão administrativa da pensão a partir de 1º/05/2016. A detecção da fraude originou-se a partir de denúncia firmada em 22/04/2016 por uma das filhas inventariantes do servidor aposentado Ari Fernandes Gonçalves (matrícula 0099594, óbito em 18/06/2015) à SRA/RS/ME. A suspensão do pagamento do benefício pela SRA/RS/ME decorreu em [função] de o 11° Registro Civil de Pessoas Naturais (RCPN) da Comarca do Rio de Janeiro/RJ ter informado à Corregedoria Geral da Justiça do Estado do Rio de Janeiro (Oficio n° 0564, de 10/05/2016) que não consta o registro do nascimento de José Oliveira Fernandes no Livro A-7, fls. 253, Termo 25132, do 11º RCPN - informado na Certidão de Nascimento apresentada como comprovação da condição de filho menor de 21 anos do servidor 0099594. Cfe. o 11º RCPN da Comarca do Rio de Janeiro/RJ, no supracitado Livro A-7, fls. 253, Termo 25132 consta o registro do nascimento de outra pessoa, de sexo feminino, nascida em 26/09/1984. Em âmbito administrativo foi aberto pela SRA/RS/ME o processo administrativo nº 11080.000011/2016-39. As informações sobre o caso foram repassadas à Superintendência Regional da Polícia Federal no Rio Grande do Sul e ensejaram a abertura da Noticia-Crime n° 08430.014563/2016-01. Não temos informações sobre o desfecho dessa notícia-crime. Ante os indícios de fraude documental detectados pela UPAG cabe-nos, cautelarmente, opinar pela ilegalidade da concessão de pensão civil ao beneficiário 06004075.
9.3. Constatações e análises: 
9.3.1. O Controle interno emitiu parecer pela ilegalidade.
a. Justificativa do Gestor de Pessoal: Não há. Verificação efetuada no âmbito do TCU.
b. Análise do Controle Interno:  Não há. Verificação efetuada no âmbito do TCU.
c. Análise da unidade técnica (Sefip/TCU) : Ver termos do Controle Interno. Constatou-se que a pensão não é mais paga ao Sr. José Oliveira Fernandes.
9.3.2. Ato e-Pessoal em substituição a ato Sisac devolvido de acordo com comunicado da presidência do TCU.
a. Justificativa do Gestor de Pessoal: Não há. Verificação efetuada no âmbito do TCU.
b. Análise do Controle Interno:  Não há. Verificação efetuada no âmbito do TCU.
c. Análise da unidade técnica (Sefip/TCU) : Ato em substituição a ato SISAC devolvido com entrada original no TCU na data de 15/5/2016.
9.4. O detalhamento da inconsistência acima elencada encontra-se no anexo II dessa instrução. 
9.5. Encaminhamento do ato: 
9.5.1. Considerar ILEGAL e recusar registro  do ato de Pensão civil de ARI FERNANDES GONCALVES do quadro de pessoal do órgão/entidade Ministério da Economia, com base nos arts. 71, inciso III, da Constituição Federal, 1º, inciso V, e 39, inciso II, da Lei 8.443/1992 e 260, § 1º, do Regimento Interno/TCU.
CONCLUSÃO
10. A abrangência e a profundidade das verificações levadas a efeito fundamentam a convicção de que o ato 56817/2020 pode ser apreciado pela ilegalidade, em razão das irregularidades apontadas no item Exame das Constatações desta instrução, que representam afronta à legislação e à jurisprudência de referência.
11. O aludido ato deu entrada neste Tribunal há menos de cinco anos, não sendo aplicável, portanto, o procedimento de contraditório e ampla defesa determinado pelo Acórdão 587/2011-TCU-Plenário.
PROPOSTA DE ENCAMINHAMENTO
12. Ante o exposto, com fundamento no art. 71, inciso III, da Constituição Federal, no art. 1º, inciso V, e art. 39, incisos I e II, da Lei 8.443/1992, no art. 260 do Regimento Interno do Tribunal de Contas da União, propõe-se: 
12.1. Considerar ILEGAL e recusar registro do ato de Pensão civil de ARI FERNANDES GONCALVES do quadro de pessoal do órgão/entidade Ministério da Economia, com base nos arts. 71, inciso III, da Constituição Federal, 1º, inciso V, e 39, inciso II, da Lei 8.443/1992 e 260, § 1º, do Regimento Interno."
	É o Relatório.

não há.

Procurador Júlio Marcelo de Oliveira.

PESSOAL. PENSÃO CIVIL. BENEFÍCIO PENSIONAL CONCEDIDO A FILHO MENOR DE VINTE E UM ANOS. UTILIZAÇÃO DE CERTIDÃO DE NASCIMENTO INIDÔNEA. ILEGALIDADE DA CONCESSÃO. NEGATIVA DE REGISTRO. IMPOSSIBILIDADE DE APLICAÇÃO DO ENUNCIADO 106 DA SÚMULA DE JURISPRUDÊNCIA DO TCU EM RELAÇÃO ÀS PARCELAS RECEBIDAS. DETERMINAÇÕES.

PENSÃO CIVIL (PCIV)

Secretaria de Fiscalização de Integridade de Atos e Pagamentos de Pessoal e de Benefícios Sociais - Sefip.

Cuidam os autos de pensão civil instituída por Ari Fernandes Gonçalves, ex-servidor do Ministério da Economia, em favor de José Oliveira Fernandes, na condição de filho menor de vinte e um anos.
2.	No mérito, a secretaria especializada se manifesta pela ilegalidade e negativa de registro do ato de concessão, no que contou com a anuência do Parquet especializado.
3.	Alinho-me ao posicionamento esposado no parecer que compõe o relatório precedente e adoto aqui, como razões de decidir, os fundamentos ali sustentados, sem prejuízo das considerações que se seguem.
4.	Como apontado pela Sefip, o benefício instituído por Ari Fernandes Gonçalves a José Oliveira Fernandes, na condição de filho menor de 21 anos do ex-servidor, apresenta indícios de fraude, em vista de ter sido apresentada pelo beneficiário certidão de nascimento inidônea à Superintendência Regional de Administração do Ministério da Economia no Rio Grande do Sul - SRA/RS/ME, motivando a suspensão administrativa da pensão a partir de 1º/5/2016.
5.	Conforme indicado na justificativa do Controle Interno no ato ora em escrutínio, o beneficiário apresentou certidão de nascimento que, uma vez circularizada junto ao respectivo cartório, demonstrou-se falsa, pois em seu assentamento no 11º Registro Civil de Pessoas Naturais (Livro A-7, fls. 253, Termo 25132) consta o nascimento de pessoa do sexo do feminino, registro diverso, portanto, do Sr. José Oliveira Fernandes (peça 3, p. 4) .
6.	Desse modo, a concessão em foco não merece prosperar, dado que amparada em documento fraudado. Cabe destacar que, consoante informado pelo órgão concedente, houve suspensão do pagamento da pensão em 1º/5/2016 (peça 3, p. 3) .  
7.	Nesse sentido, na linha dos pareceres emitidos nos autos, deve ser considerada ilegal a concessão pensional ora em análise, negando-se o registro do correspondente ato. Ademais, nos termos do entendimento desta Casa de Contas, consubstanciado no Acórdão 3369/2009-TCU-Primeira Câmara (de minha relatoria) , uma vez evidenciada a prática de fraude pelo beneficiário, o que indica má-fé, não cabe aplicar o Enunciado 106 da Súmula de jurisprudência do TCU em relação às parcelas recebidas pelo Sr. José Oliveira Fernandes, montante esse que necessita ser devolvido ao erário. Para tanto, deve ser determinado ao Ministério da Economia que apure os valores recebidos indevidamente pelo beneficiário e promova a devida cobrança administrativa, nos termos do art. 47 da Lei 8.112/1990, devendo, em caso de não pagamento da quantia apurada, instaurar o devido processo de Tomada de Contas Especial.
8. 	Cumpre determinar ao órgão de origem que dê ciência ao beneficiário acerca da presente deliberação, alertando-o de que o efeito suspensivo proveniente da interposição de eventuais recursos não o exime da devolução dos valores percebidos indevidamente após a respectiva notificação, caso esses não sejam providos.
9.	Entendo pertinente ainda encaminhar cópia do Acórdão a ser prolatado por esta Corte à Superintendência Regional da Polícia Federal no Rio Grande do Sul para a adoção das medidas de sua alçada, em atenção à Notícia-Crime 08430.014563/2016-01, que tramita naquele órgão.
	Ante o exposto, manifesto-me por que seja adotada a deliberação que ora submeto a este Colegiado.
TCU, Sala das Sessões, em 20 de abril de 2021.
MARCOS BEMQUERER COSTA
Relator